【裁判字號】    93,上更(一),474
【裁判日期】    951012
【裁判案由】    偽造有價證券等
【裁判全文】
臺灣高等法院刑事判決             93年度上更(一)字第474號
上  訴  人
即  被  告  丁○○○
                      弄七號二.
            辰○○
                      四號
                      二樓
共      同
選任辯護人  吳宜財律師
上列上訴人等因偽造有價證券等案件，不服臺灣臺北地方法院八
十六年度訴字第四二０號，中華民國八十六年七月二十一日第一
審判決（起訴案號：臺灣臺北地方法院檢察署八十五年度偵字第
二０七五一號）提起上訴及移送併辦（臺灣板橋地方法院檢察署
八十七年度偵字第一六八三九號），判決後，經最高法院發回更
審，本院判決如下：
    主  文
原判決關於丁○○○、辰○○部分撤銷。
丁○○○共同連續意圖供行使之用，而偽造有價證券，處有期徒
刑肆年貳月。扣案如附表一、二、三所示之支票、附表四所示之
物（編號七、九至十一、十六至二十一號、編號二十五至二十七
、編號三十之丁○○○印章六枚、李金寶印章二枚除外），以及
現金新台幣壹拾柒萬壹仟貳佰元均沒收。
辰○○共同連續意圖供行使之用，而偽造有價證券，處有期徒刑
參年肆月。扣案如附表一、二、三所示之支票、附表四所示之物
（編號七、九至十一、十六至二十一號、編號二十五至二十七、
編號三十之丁○○○印章六枚、李金寶印章二枚除外），以及現
金新台幣壹拾柒萬壹仟貳佰元均沒收。
    事  實
一、丁○○○、辰○○與吳長益、汪建亨、李金寶（以上三人業
    經有罪判決確定），以及年籍不詳自稱「郭偉成」及綽號「
    空益」真實姓名不詳之成年人，共同意圖供行使之用，並基
    於概括之犯意，於民國八十五年六月間起，先由丁○○○以
    每張新臺幣（下同）四千元至四千二百元不等之價格，向「
    郭偉成」及綽號「空益」之成年人買入陽明山信用合作社社
    子分社開設帳號之巳○○、陽明山信用合作社北投分社開設
    帳號之乙○○、陽明山信用合作社北投分社開設帳號之庚○
    ○、陽明山信用合作社中興分行開設帳號之子○○、陽明山
    信用合作社大屯分社開設帳號之丑○○、大安銀行三重分行
    開設帳號之戊○○、中興銀行板橋分行開設帳號之卯○○、
    萬泰銀行蘆洲分行開設帳號之戊○○、臺北銀行社子分行開
    設帳號之丑○○、臺灣銀行大安分行開設帳號之碩明有限公
    司（負責人癸○○）、土地銀行西三重分行開設帳號之成信
    實業有限公司（負責人甲○○）、合作金庫五洲支庫開設帳
    號之丙○○、第一銀行新店分行開設帳號之成詳企業公司（
    負責人壬○○）、淡水鎮農會開設帳號之寬雲企業有限公司
    （負責人為己○○）之支票帳戶之已蓋妥印鑑或未蓋妥印鑑
    之空白人頭支票（附印章作為塗改或退補之用），再以每張
    好票（無退票紀錄，票信尚無問題之支票）七千元、每張普
    通票（有跳票紀錄，信用已動搖之支票）五千元、每張死票
    （已拒絕往來之支票）二千五百元不等之價格，先在報紙上
    刊登「支票借你用」之廣告，由丁○○○以「林小姐」名義
    對外聯絡，並在台北市○○路四五八號三樓轉售他人圖利，
    並偽填發票日期以控制退票時間，亦應客戶之要求填具票面
    金額，偽造支票。丁○○○並自八十五年七月上旬起，以每
    月三萬元之薪資僱用知情之辰○○接聽電話及聯絡送交支票
    事宜，辰○○亦有應客戶要求偽填支票日期及金額。丁○○
    ○復於同年六月中旬及七月間起，僱用知情之吳長益、汪建
    亨為業務員，以機車送支票予買受之客戶，丁○○○則每次
    給予吳、汪二人五百元之代價，以補貼油錢。另於吳長益、
    汪建亨下班時，則由知情之丁○○○之夫李金寶將上開偽造
    之支票送給客戶。
二、迨至八十五年七月初丁○○○以九千元販賣人頭支票二張予
    詹淑玲（由原審通緝中），由丁○○○填妥日期後，交李金
    寶送予詹淑玲，詹淑玲分別填寫票面金額四萬餘元、六萬餘
    元用以給付租金。嗣於八十五年九月四日中午十二時四十分
    許，丁○○○再以九千元販賣人頭支票二張予詹淑玲，當汪
    建亨與詹淑玲在台北縣大漢橋下長江路交易時，為警查獲，
    並在詹淑玲身上扣得如附表一編號一、編號二之人頭支票二
    張，在汪建亨身上查獲詹淑玲交付實際上已歸丁○○○所有
    之人頭支票代價九千元，並循線在台北市○○路四五八號三
    樓查獲如附表二所示之人頭支票、附表四所示（編號七、九
    至十一、十六至二十一號、編號二十五至二十七、編號三十
    之丁○○○印章六枚、李金寶印章二枚除外）丁○○○所有
    供犯罪所用之證物，以及因販賣人頭支票所得之現金十五萬
    五千二百元。嗣於八十五年七月底，丁○○○以三千元販賣
    「死票」一張予陳萬富，由丁○○○偽填日期、金額後，交
    由吳長益送予陳萬富，陳萬富則將該不能兌現之支票交付陳
    秀琴以抵償欠款六萬元之債務。八十五年九月四日下午二時
    許，丁○○○又以七千元販賣人頭支票一張予陳萬福，由丁
    ○○○偽填金額、日期後交吳長益在台北縣板橋市臺北縣議
    會前與之交易時，為警查獲，並在陳萬富身上扣得如附表一
    所示編號三之人頭支票一張，另在吳長益身上查獲陳萬富交
    付實際上已歸丁○○○所有之人頭支票代價七千元。
三、嗣丁○○○、辰○○、李金寶、李俊杰及劉榮本（以上二人
    由臺灣板橋地方法院另案審理）五人，復共同基於前揭之概
    括犯意，連續自前揭被查獲之日後不久，向綽號「空益」真
    實姓名不詳之成年男子，以好票每張五千元、普通票每張三
    千元、死票每張二千元之價格，購得如附表三所示已蓋妥印
    鑑或未蓋妥印鑑之空白人頭支票，再以同一方法，於中國時
    報等媒體刊登「支票借你用」之廣告，利用0000000
    0、00000000、00000000、000000
    00等電話，轉接至台北縣板橋市○○路○段五三一巷一七
    弄七號二樓之丁○○○、李金寶、李俊杰及辰○○之住所，
    並由丁○○○以「林太太」名義，辰○○以「王小姐」名義
    ，劉榮本以「王先生」名義對外聯絡，再分別對外以每張好
    票七千元、普通票五千元及死票二千五百元之價格，並填妥
    買票人要求之金額轉售予不特定人。嗣於八十七年八月五日
    中午十二時許，丁○○○接獲莊豐慶（由臺灣板橋地方法院
    另行審結）購買上開人頭支票之電話，雙方相約以七千元代
    價購買「好票」一張，由丁○○○偽填誠泰銀行蘆洲分行，
    戶名寅○○，支票號碼為ＹＣ0000000號，金額五十
    萬元之支票一張，交由知情之劉榮本於同日中午十二時五十
    分許，送達約定之台北市○○路二八六號騎樓進行交易，於
    莊慶豐已持有上開偽造之支票，尚未交付七千元之際，為調
    查局人員當場查獲，在莊慶豐身上扣得上開如附表一所示編
    號四之支票一張，並循線於上開住處，查扣如附表三所示之
    人頭支票。
四、案經基隆市警察局報告臺灣基隆地方法院檢察署呈由臺灣高
    等法院檢察署令轉台灣台北地方法院檢察署檢察官偵查起訴
    及台灣板橋地方法院檢察署檢察官移送併辦。
    理  由
一、訊據被告丁○○○、辰○○均矢口否認上開犯行，被告丁○
    ○○辯稱：伊所販賣之支票，均是郭偉成與綽號「空益」之
    人所提供，大部分支票上發票日期已經填好，客戶自行挑選
    符合的日期，或由客戶自行填寫，伊並無偽造支票上之日期
    、金額，支票上印鑑亦非伊蓋用，伊並無僱用辰○○聯絡送
    交支票，辰○○當天是來找伊兒子，另伊僅於忙不過來時有
    一、二次以B B Call扣吳長益及汪建亨幫忙，並未僱用彼等
    ，亦未叫李金寶送交支票，李金寶不知伊在賣人頭支票，又
    八十七年八月五日伊哥哥劉榮本恰至伊住處，伊始將信封交
    給劉榮本代送予客戶等語，被告辰○○辯稱：伊前往台北市
    ○○路四五八號三樓，只是去找男友李俊杰，且伊於八十六
    年底至八十七年六月五日懷孕期間，大部分時間均在中壢娘
    家，並沒有幫忙接聽電話，調查局監聽之電話並非伊的聲音
    ，伊亦沒有幫忙填寫支票上之金額與日期云云。惟查：（一
    ）、被告丁○○○自八十五年六月間（警訊筆錄誤載為八十
    四年六月間）開始向郭偉成、空益二人購買人頭支票，再以
    支票無退票記錄者，每張價格七千元，有退票記錄者，每張
    五千元，已拒絕往來者，每張二千五百元不等之價格賣出，
    支票上之金額、日期視客戶之需要而填寫。丁○○○又分別
    於同年六月及七月間雇用汪建亨、吳長益擔任送票工作，每
    次視路程遠近，貼補約五百元不等之油錢，若下班之後，則
    由李金寶送貨。又自八十五年七月開始雇用辰○○擔任接聽
    電話及填寫支票日期、金額之工作等情，業經被告丁○○○
    、辰○○於警訊及檢察官初次偵查時，供承不諱，核與共同
    被告吳長益、汪建亨、李金寶等人分別於警訊時及檢察官初
    次偵查時之供詞一致，且有附表一編號一至編號三之支票、
    附表二所示之支票及附表四所示之存摺、印章等物，以及因
    販賣人頭支票所得之現金十五萬五千二百元扣案足資佐證，
    足認被告等人於警訊及初次偵查中之自白與事實相符；（二
    ）、另案共同被告陳萬富於八十五年七月底，曾向丁○○○
    以三千元價格，買得人頭支票一張，票面金額為四萬三千元
    、發票日期為八十五年十一月十六日，均係丁○○○應陳萬
    富之要求先行填妥，陳萬富再將該支票交付陳秀琴，以抵付
    欠款，支票屆期陳萬富再以現金換回該支票。陳萬富又於八
    十五年九月四日向丁○○○以七千元價格，購買如附表一編
    號三之支票一張，約定在台北縣板橋市台北縣議會前交易，
    當吳長益將支票交給陳萬富，陳萬富將七千元交給吳長益時
    ，為警當場查獲等情，迭據另案共同被告陳萬富於警訊、偵
    查及審理時供述明確（參警訊卷第十八頁反面至第十九頁反
    面、），且有在陳萬富身上查獲之上開支票一張、吳長益身
    上查獲之七千元扣案足資佐證；（三）、另共同被告詹淑玲
    連同被查獲當日（八十五年九月四日）曾向丁○○○購買二
    次人頭支票，每次二張，價格為九千元，交易方式亦是約明
    時間、地點及本人之穿著特徵，由丁○○○派人送貨，第一
    次是在八十五年七月，由李金寶將支票送交詹淑玲，詹淑玲
    持以支付房租等情，已經共同被告詹淑玲坦承屬實（參警訊
    卷第二十頁反面至第二一頁反面），且有八十五年九月四日
    在詹淑玲身上查獲如附表一編號一、編號二之支票二張及在
    汪建亨身上查獲之九千元足資佐證，則李金寶亦確有出面為
    客戶送交支票之事實；（四）、被告丁○○○於八十七年八
    月五日以七千元代價賣予莊豐慶如附表一編號四所示之人頭
    支票一張，由丁○○○轉交劉榮本於同日日間十二時五十分
    在臺北市○○路二百八十六號交付予莊豐慶等情，訊之被告
    丁○○○雖矢口否認犯行，惟上揭事實，業據另案共同被告
    莊豐慶證述綦詳（參八十七年度偵字第一六八三九號偵查卷
    宗第三五頁至第三六頁正面），核與另案共同被告劉榮本證
    述情節相符（參同上偵查卷宗第二六頁正面至第二八頁反面
    ），並有法務部調查局北部機動組人員於劉榮本身上扣押之
    載有吉林路二八六號、電話00000000、莊先生之信
    封袋一個及自莊豐慶身上查獲之上開支票一紙在卷可參（參
    同上偵查卷宗第三六頁反面），並有法務部調查局於當日監
    聽00000000電話之通訊監察報告一份可資佐證（參
    同上偵查卷宗第五二頁至第五四頁正面），復有附表三所示
    之支票扣案足稽；（四）、被告丁○○○亦於調查局北機組
    訊問時坦承其並不認識其所持有人頭支票之開帳戶之人，亦
    未得到授權填寫支票等語（參本院刑事上訴卷宗（二）第四
    七頁反面），核與共同被告李金寶於調查局北機組供述情節
    相符（參本院刑事上訴卷宗（二）第五二頁正面）。另經扣
    案之支票與與開設帳戶印鑑有明顯不符之情形，如附表備註
    欄所示。另本院將扣案之支票送開設帳戶銀行鑑定印鑑印文
    結果，大安商業銀行三重分行八十九年二月二十五日八九年
    安重字第○一二號來文稱：「ＡＩ0000000至ＡＩ0
    000000支票四張印文與在本行開戶之印鑑不符」（本
    院上訴卷（三）第七七頁），台北縣淡水鎮農會八十九年三
    月一日八九淡農信字第○二五○號函來文稱：「支票拒往戶
    帳號000－000000，戶名：寬雲企業有限公司，負
    責人：己○○，票號ＦＡ0000000至ＦＡ00000
    00負責人印鑑不符外，其餘ＦＡ0000000印文及印
    鑑均相符」（本院上訴卷（三）第七八頁），台北銀行社子
    分行八十九年三月二日北銀社字第八九六○○四二○○○號
    函來文稱：「丑○○君在本行開立之支票存款帳戶第四七五
    －五號印鑑與貴院所附支票（票號：ＳＺ0000000）
    不符」（參本院上訴卷（三）第八五頁），中興商業銀行板
    橋分行八十九年二月二十五日興板字第二九五號函來文稱：
    「支票二張（票號：ＱＤ0000000、ＱＤ00000
    00號）與本分行支票印文相符，但與開戶印鑑不符」（本
    院上訴卷（三）第八六頁），第一商業銀行蘆洲分行八十九
    年三月十三日一蘆字第五十六號函來文稱：「支票五張（票
    號ＬＡ0000000至ＬＡ0000000；ＬＡ000
    0000至ＬＡ0000000號），該支票之印文與本行
    支票之印文相符，但其印鑑與本行開戶印鑑不符」（本院上
    訴卷（三）第九七頁），顯見被告等人販賣人頭支票時，均
    未徵得開戶人之同意，其擅自使用開戶人名義簽發支票，顯
    屬偽造有價證券之行為。證人丑○○、乙○○、子○○均於
    本院審理時結證，未曾在台灣任何一家金融行庫申請支票或
    同意別人以其名義申請支票使用等語。證人辛○○於本院審
    理時雖證稱，除了案發當天去丁○○○家向她收死會款，看
    到被告辰○○外，以前每月去丁○○○家收死會款未看到辰
    ○○，有六、七次等語，證人辛○○既係每月僅去一次丁○
    ○○家收會款，雖未看到辰○○，亦不足證被告辰○○於本
    案犯罪期間未受僱於被告丁○○○，是其證言尚難採為被告
    辰○○有利之證據。綜據上述，被告丁○○○、辰○○所辯
    ，皆屬事後卸責之詞，無足採信，本件事證明確，被告等犯
    行均堪認定。
二、核被告丁○○○、辰○○所為，均係犯刑法第二百零一條第
    一項之偽造有價證券罪。被告丁○○○、辰○○與年籍不詳
    自稱「郭偉成」及綽號「空益」真實姓名不詳之成年人，以
    及吳長益、汪建亨、李金寶、李俊杰、劉榮本間，就上開犯
    行，分別有犯意之聯絡及行為之分擔，為共同正犯。被告丁
    ○○○、辰○○二人偽造印文為偽造有價證券之部分行為，
    偽造有價證券復持以行使，其行使之低度行為為偽造之高度
    行為所吸收，均不另論罪。被告二人多次偽造有價證券，時
    間緊接，犯罪構成要件相同，顯係基於概括犯意而為，應論
    以連續犯一罪，並均加重其刑。被告二人事實三之犯行，雖
    未經檢察官提起公訴，因與起訴部分，有連續犯裁判上一罪
    之關係，為起訴效力所及，是一併審理。被告行為後，刑法
    業於94年2月2日修正公布，並於95年7月1日施行，新法業已
    刪除舊法第56條連續犯之規定，此刪除雖非犯罪構成要件之
    變更，但顯已影響行為人刑罰之法律效果，自屬法律有變更
    ，依新法第2條第1項規定，比較新、舊法結果，仍應適用較
    有利於被告之行為時法律即舊法論以連續犯（最高法院95年
    第8次刑事庭會議決議參照）。新法第33條第5款規定主刑之
    種類：罰金新台幣一千元以上，以百元計算之，第67條規定
    罰金加重者，其最高度及最低度同加重之。比較被告行為時
    舊法第33條第5款規定主刑之種類：罰金銀元一元以上。第
    68條規定罰金加重者，僅加重其最高度，就罰金之最低度及
    加重以適用舊法對於被告有利。
三、原審以被告等罪證明確，予以論罪科刑，固非無見，惟查：
    （一）被告二人於八十五年九月四日中午十二時四十分許，
    由丁○○○再以九千元支票二張予詹淑玲為警查獲後，復行
    販賣人頭支票予莊豐慶之部分，原審未及審酌；（二）被告
    二人販賣右開人頭支票，係未經支票開戶人之授權而填載並
    製作完成發票行為，該人頭支票買受人以低於票面金額購買
    ，亦明知該支票無法兌現，因此，並未因此陷於錯誤，原判
    決認被告另犯有刑法第三百三十九條第一項之詐欺罪，尚有
    未合；（三）本件警方扣案之一批現金新台幣二十三萬五千
    二百元之中，有八萬元係被告丁○○○向他人收取之會錢，
    其餘始為其販賣右開支票所得，業據被告丁○○○於警訊時
    供承明白（參警訊卷第一頁反面），原審將上開扣案之現金
    全部諭知沒收，於法不合。另未區別扣案證物是否屬於供被
    告犯罪之物，就附表四所示之物全部諭知沒收，亦有未合。
    被告二人上訴意旨以原審量刑過重，否認犯罪，執此指摘原
    判決不當，雖無理由，惟原判決既有上開可議之處，自應由
    本院將被告丁○○○、辰○○部分予以撤銷改判。爰審酌被
    告二人犯罪之動機、目的、手段、偽造支票對於社會金融所
    生損害及犯罪後態度等一切情狀，分別量處如主文第二項所
    示之刑示懲。被告二人於八十五年九月四日中午十二時四十
    分許，由丁○○○再以九千元支票二張予詹淑玲為警查獲後
    ，復行販賣人頭支票予莊豐慶之部分，原審未及審酌，是依
    刑事訴訟法第三百七十條但書之規定，諭知較重於原判決之
    刑。如附表一編號一、三、四、附表二編號二至編號七、附
    表三編號一、二所示之支票，既經被告完成發票行為，自應
    依刑法第二百零五條規定宣告沒收。扣案之現金總計二十五
    萬一千二百元，除其中八萬元係被告丁○○○向他人收取之
    會錢，業據被告丁○○○於警訊時供承明白，已如前述，應
    予扣除，其餘之十七萬一千二百元，為被告犯罪所得之財物
    。至其餘支票（附表一編號二、附表二編號一、編號八至編
    號十八、附表三編號三至編號十九）、附表四編號一至六、
    八、十二至十五、二十二至二十四、二十八、二十九、三十
    之印章（丁○○○印章六枚、李金寶二枚除外）等物係被告
    所有，供犯罪所用之物，此經被告丁○○○供明在卷，爰依
    法併予宣告沒收繫。另扣案之如附表四編號七、九至十一為
    被告丁○○○以及其子李俊杰、其夫李金寶所開設帳戶之存
    摺，另編號十六為丁○○○帳戶之代收票據憑摺，編號十七
    、十八之估價單，編號十九、二十為電話費收據，編號二十
    一號支票存款簿，編號二十五之記事本、編號二十六之便條
    紙，編號二十七之授權書，另編號三十之中有丁○○○印章
    六枚、李金寶二枚，均無法證明係供被告犯罪所用之物，爰
    不另為沒收之諭知。另被告於右開時地販賣右開人頭支票予
    莊豐慶之對價七千元，因並未由莊豐慶交付予被告，該七千
    元尚非被告因犯罪所得之物，亦不另為沒收之諭知，附此敘
    明。
據上論斷，應依刑事訴訟法第三百六十九條第一項前段、第三百
六十四條、第二百九十九條第一項前段、第三百七十條但書，刑
法第二十八條、第五十六條 (修正前)、第二百零一條第一項、
第二百零五條、第三十八條第一項第二款，刑法施行法第一條之
一，判決如主文。
本案經檢察官黃全祿到庭執行職務。
中    華    民    國    95    年    10    月    12    日
                  刑事第十二庭  審判長法  官  蔡永昌
                                      法  官  施俊堯
                                      法  官  張正亞
以上正本證明與原本無異。
如不服本判決，應於收受送達後十日內向本院提出上訴書狀，其
未敘述上訴之理由者並得於提起上訴後十日內向本院補提理由書
（均須按他造當事人之人數附繕本）。
                                      書記官  鄭信昱
中    華    民    國    95    年    10    月    12    日
附錄：本案論罪科刑法條全文
中華民國刑法第201條第1項
意圖供行使之用，而偽造、變造公債票、公司股票或其他有價證
券者，處3年以上10年以下有期徒刑，得併科3千元以下罰金。
行使偽造、變造之公債票、公司股票或其他有價證券，或意圖供
行使之用，而收集或交付於人者，處1年以上7年以下有期徒刑，
得併科3千元以下罰金。


司法院資訊處製作；財團法人民間司法改革基金會備份。
